【裁判字號】    98,交抗,2245
【裁判日期】    980930
【裁判案由】    違反道路交通管理處罰條例
【裁判全文】
臺灣高等法院交通事件裁定            98年度交抗字第2245號
抗  告  人  交通部公路總局臺北區監理所蘆洲監理站
受  處分人  甲○○
上列抗告人因受處分人違反道路交通管理處罰條例案件，不服臺
灣板橋地方法院，中華民國98年7月31日所為裁定（98年度交聲
字第1773號，原處分案號：北監蘆字第裁46-C00000000號），提
起抗告，本院裁定如下：
    主  文
抗告駁回。
    理  由
一、原裁定意旨略以：
  (一)受處分人甲○○於民國（下同）98年6月9日凌晨3時14分許
    ，飲酒後駕駛車號EGC-525號輕型機車，行經臺北縣三重市
    ○○○路217號前，為警測得其呼氣酒精濃度為0.39mg/l，
    已超過規定標準，因而當場舉發等情，為受處分人所不爭執
    ，並有臺北縣政府警察局舉發違反道路交通管理事件通知單
    1紙在卷可稽，此部分事實，堪以認定。
  (二)道路交通管理處罰條例第68條於94年12月14日修正公布，並
    自95年3月1日施行，修正後規定「汽車駕駛人，因違反本條
    例及道路交通安全規則之規定，受吊銷駕駛執照處分時，吊
    銷其持有各級車類之駕駛執照。」，係考量原條文將違法或
    違規駕駛人所持有各級車類之駕駛執照一併吊銷或吊扣，失
    之過酷，對於人民工作與生活影響過鉅，有違比例原則，乃
    將其中「受吊扣處分者，吊扣其持有各級車類之駕駛執照」
    部分之規定刪除，是駕駛人違反道路交通管理處罰條例第35
    條第1項第1款之規定而受吊扣駕駛執照處分時，應僅得吊扣
    違規或違法當時駕駛車類之駕駛執照。況酒醉駕車行為係製
    造法所不容許之風險，從風險實現之觀點而言，酒醉駕駛車
    類之不同，對於交通安全衍生之實害結果也有所差異，如駕
    駛人駕駛低一級之車類違反本條例之規定時，不論其所造成
    之實害結果，而一律吊扣駕駛人所持有之各類駕照，亦有違
    相同事件相同處理，不同事件不同處理之平等原則。本件受
    處分人違規時既係駕駛輕型機車，其依法所受之處分應為限
    制其駕駛輕型機車之權利，而應吊扣其輕型機車駕駛執照，
    惟其未曾考領機車駕駛執照，倘吊扣小型車職業駕駛執照以
    代之，顯已逾越道路交通管理處罰條例第68條之規範意涵及
    範圍，且將剝奪受處分人駕駛營業小客車之權利，受處分人
    主張不應吊扣其小型車職業駕駛執照等語，於法尚屬有據。
  (三)至原處分機關雖援引交通部94年9月15日交路字第094005143
    3號、89年8月30日交路字第008861號函釋為裁處依據。惟按
    法官依據法律獨立審判，憲法第80條載有明文，各機關依其
    職掌就有關法規為釋示之行政命令，法官於審判案件時，固
    可予以引用，但仍得依據法律，表示適當之不同見解，並不
    受其拘束；司法行政機關所發司法行政上之命令，如涉及審
    判上之法律見解，僅供法官參考，法官於審判案件時，亦不
    受其拘束（司法院大法官會議釋字第216號解釋意旨參照）
    。是交通部上開函釋意見，僅供法院參考，法院並不受其拘
    束。再者，上開函釋係針對道路交通管理處罰條例第68條修
    正前所為，惟修正後該條規定，已刪除其中吊扣部分之規定
    ，是有關吊扣之情形，自已無適用上開函釋之餘地，原處分
    機關援引上開函釋，顯與現行之道路交通管理處罰條例第68
    條規定未合，附此敘明。
  (四)綜上所述，受處分人違規事證明確，堪予認定，原處分機關
    裁處受處分人罰鍰1萬5千元，並施以道安講習處分，核無違
    誤，然原處分機關未審酌前情，逕為裁處吊扣受處分人小型
    車職業駕駛執照12個月，難認適法。從而，受處分人提起本
    件聲明異議，為有理由，原審因將原處分撤銷，裁定受處分
    人罰鍰新臺幣（下同）1萬5千元，並應接受道路交通安全講
    習。而就受處分人所領有之小型車職業駕駛執照，關於得駕
    駛輕型機車之資格及權利部分，仍應予限制12個月為宜，以
    資符合前揭修法意旨及公平原則等語。
二、抗告意旨略以：
  (一)依照交通部97年1月24日交路字第0970015997號函略以「汽
    車駕駛執照為駕駛汽車之許可憑證，雖應我國車輛分類區○
    於道路交通安全規則第53條規定有各類車種之駕駛執照，惟
    依同規則第61條規定，民眾已具備較低車類駕駛資格後，當
    其取得高一級車類駕駛資格時，基於1人1照（汽車駕駛執照
    或機車駕駛執照）之原則，係應換發較高一級車類之駕駛執
    照，准其駕駛較低級車類之車輛。」。
  (二)次按95年3月1日修正施行前之處罰條例第68條規定，汽車駕
    駛人違反交通管理規定應受吊扣或吊銷駕駛執照處分時，依
    法係應吊扣或吊銷其依前述規則第53條分類所領有之駕駛執
    照外，亦包括同規則第61條所准予駕駛較低級車輛之駕駛資
    格。惟依95年3月1日修正後之處罰條例第68條規定，如駕駛
    人領有汽車及機車駕駛執照者，其若係駕駛汽車違規應受吊
    扣駕照處分，當以吊扣其所領有憑以許可駕駛汽車行駛道路
    之汽車駕駛執照；若騎乘機車違規應受吊扣駕照處分，當吊
    扣其領有之機車駕駛執照。本件受處分人未曾考領輕型機車
    駕照，惟已領有有效之職業小型車駕駛執照，根據道路交通
    安全規則第61條第1項第4款規定「已領有小型車駕駛執照者
    ，得駕駛輕型機器腳踏車」，則受處分人於本件違規行為時
    ，係以其領有且依法規使用之駕駛執照，當為明確，自應以
    其領有之駕駛執照為吊扣處分，即駕駛人領有小型車駕駛執
    照但未領有輕型機車駕駛執照，違反處罰條例第35條之規定
    ，依法即應吊扣其領有並據以使用之職業小型車駕駛執照1
    年，以資警惕云云。
三、按汽車駕駛人，駕駛汽車經測試檢定酒精濃度超過規定標準
    者，處1萬5千元以上6萬元以下罰鍰，並當場移置保管該汽
    車及吊扣其駕駛執照1年，道路交通管理處罰條例第35條第1
    項第1款定有明文；且依同條例第24條第1項第2款規定，有
    上開違規之行為者，並應接受道路交通安全講習。又依道路
    交通管理處罰條例第92條第1項所授權訂定之道路交通安全
    規則第114條第2款之規定：「汽車駕駛人飲用酒類或其他類
    似物後其吐氣所含酒精濃度超過每公升0.25毫克或血液中酒
    精濃度超過0.05%以上者，不得駕車」，故駕駛汽車經測試
    檢定超過上開酒精濃度者，即屬超過酒精濃度規定標準，依
    首揭法律規定，應予處罰。
四、經查：
  (一)依95年3月1日修正施行後之道路交通管理處罰條例第68條規
    定並參照其修正意旨，駕駛人違反同法第35條第1項第1款之
    規定而受吊扣駕駛執照處分時，應僅得吊扣違規或違法當時
    駕駛車類之駕駛執照。本件受處分人並不否認上開酒後駕車
    之違規行為，因受處分人違規時係駕駛輕型機車，揆諸上開
    規定及說明，自僅應限制受處分人駕駛輕型機車之權利，而
    吊扣其輕型機車之駕駛執照。受處分人雖無輕型機車駕駛執
    照之實體物，無從處以吊扣該駕駛執照，然抗告人逕依上開
    道路交通管理處罰條例第68條規定，吊扣受處分人之職業小
    型車駕駛執照，顯已逾越修正後道路交通管理處罰條例第68
    條之規範意涵及範圍，且剝奪受處分人駕駛職業大客車之權
    利，對受處分人之工作權造成極大之損害，亦與現行之道路
    交通管理處罰條例第68條之規定未合，此業經原審於裁定理
    由中詳細說明之。
  (二)抗告意旨雖以道路交通安全規則第61條第1項第4款規定「已
    領有小型車駕駛執照者，得駕駛輕型機器腳踏車」為由，指
    受處分人以其領有之職業小型車駕駛執照為駕駛輕型機車之
    憑證，自應予吊扣其所持有之職業小型車駕駛執照云云。惟
    就監理核發駕駛執照實務上，對同一駕駛人，原則上均僅核
    發駕駛人得駕駛或騎乘之最高級之車類駕駛執照，以為其駕
    駛汽車或騎乘機車之證明文件，而未核發其得駕駛或騎乘之
    最高級以下之各低級車類駕駛執照供駕駛人同時持有。但駕
    駛執照既係監理機關核發予駕駛人，表彰執照持有人可駕駛
    何類級汽車或機器腳踏車之許可資格文件，自具有行政處分
    之性質，非不得由監理機關於駕駛執照上依法附以限制條件
    ，以限制或限縮其許可之範圍，亦即由監理機關在核發予駕
    駛人持用之高級車類之駕駛執照中，依法限制駕駛人持用該
    駕駛執照所駕駛之車種（例如於駕駛人所持有之該最高級車
    類駕駛執照上加註禁止其駕駛其遭查獲酒駕時所駕駛之該車
    類之駕駛執照之方式，以為執行方法）。準此，原審法院於
    裁定理由中揭示「就受處分人所領有之小型職業駕駛執照，
    關於得駕駛型機車之資格及權利部分，仍應予限制12個月為
    宜」，即同此意旨，可資為抗告人為裁決處分時參酌之依據
    ，尚非謂受處分人得心存僥倖，於酒後以其領有之職業小型
    車駕駛執照據以騎乘輕型機車，而規避應受之行政處罰。抗
    告人不思尋求符合規定及修法意旨之限制方式以為適當處分
    ，反一味主張吊扣受處分人所持有之最高級車類駕駛執照，
    置受處分人駕駛其他高級車類之權利於不顧，顯係對原裁定
    及法律規定有所誤解。
  (三)綜上所述，原裁定以原處分機關吊扣受處分人小型車職業駕
    駛執照12個月，與道路交通管理處罰條例第68條之規定有違
    ，因而撤銷原處分，並無違誤。原處分機關猶執前詞就此部
    分提起抗告，指摘原裁定不當，為無理由，應予駁回。
五、據上論結，應依道路交通案件處理辦法第26條、刑事訴訟法
    第412條，裁定如主文。
中    華    民    國    98    年    9    月    30  日
            刑事第十六庭審判長法  官  溫耀源
                              法  官  許增男
                              法  官  王敏慧
以上正本證明與原本無異。
不得再抗告。
                              書記官  丁淑蘭
中    華    民    國    98    年    9     月    30    日


司法院資訊處製作；財團法人民間司法改革基金會備份。
